【裁判字號】    97,簡,142
【裁判日期】    971117
【裁判案由】    有關殯葬事務
【裁判全文】
高雄高等行政法院簡易判決
                                     97年度簡字第00142號
原      告  甲○○
被      告  高雄市政府民政局殯葬管理所
代  表  人  乙○○代理所長
上列當事人間有關殯葬事務事件，原告不服高雄市政府中華民國
97年5月20日高市府法一字第0970025428號訴願決定，提起行政
訴訟，本院判決如下：
    主  文
原告之訴駁回。
訴訟費用由原告負擔。
    事實及理由
一、本件被告代表人原為孫鎮寰，嗣變更為代理所長乙○○，並
    具狀向本院聲明承受訴訟，核無不合，應予准許。
二、緣原告之先祖父黃取逝世於日治時期昭和8年，死亡時設籍
    地為當時高雄州屏東郡鹽埔庄（即現在之屏東縣鹽埔鄉），
    並安葬於當地鹽埔庄公墓；其先祖母黃許芽逝世於民國47年
    2月2日，死亡時戶籍地為屏東縣鹽埔鄉，亦安葬於當地鹽埔
    鄉公墓。嗣原告遷居高雄市，於78年將其先祖父母靈骨遷葬
    於被告所管理之高雄市深水山公墓（位於高雄縣燕巢鄉，下
    稱深水山公墓），後因該等墳墓年久損壞，原告乃於96年向
    被告申請起掘許可後，將該2人靈骨起掘，並申請置放於被
    告所管理之高雄市旗津納骨塔（下稱旗津納骨塔）2樓，被
    告以黃取、黃許芽原籍均為屏東縣鹽埔鄉，依高雄市公立殯
    儀館火葬場公墓靈（納）骨堂（塔）收費標準表（下稱收費
    標準表）規定，以非設籍高雄市之標準收取使用規費每位次
    新台幣（下同）4萬2千元，2位次合計8萬4千元。原告不服
    ，提起訴願，經遭駁回，遂提起本件行政訴訟。
三、原告起訴意旨略謂：（一）按國家對人民自由權利之限制，
    應以法律定之，且不得逾越必要程度，憲法第23條定有明文
    。但法律內容不能鉅細無遺，一律加以規定，其細節性、技
    術性之事項，法律自得授權主管機關以命令定之，俾利法律
    之實施。行政機關依此授權，在符合立法意旨且未逾越母法
    規定之限度內所發布之施行細則或命令，自為憲法所許。迭
    經司法院解釋有案。次按法治國家應以法律來治理政事，亦
    即以「法」為國家權利運作之基礎，並以之界定其行為之範
    疇，此即「依法行政」與「依法獨立審判」原則。再按法治
    國家並不否定基於公共利益之需求，對人民之自由權利予以
    「必要」的限制。但其所欲達成之目的與所採取手段之限制
    間，必須求得調和，避免輕重失衡。此種輕重失衡之標準，
    即為禁止過度原則，亦稱「比例原則」。在上述法律原則下
    「行政行為應受法律及一般法律原則之拘束。」為行政程序
    法第4條所明定。（二）被告據以核定使用費之收費標準表
    並無法源依據，且該表自85年修正公布時即不符法定程序，
    應屬無效：1.按收費標準表係依高雄市殯儀館、火葬場、公
    墓靈（納）骨堂（塔）管理自治條例（下稱高雄市靈骨塔自
    治條例）第9條授權訂定；又該自治條例係依墳墓設置管理
    條例授權訂定；惟墳墓設置管理條例業於91年7月17日廢止
    不再適用，故高雄市靈骨塔自治條例及收費標準表已失法源
    依據。再按墳墓設置管理條例廢止後，內政部已另訂殯葬管
    理條例，被告依殯葬管理條例第3條第2項第10款授權，亦另
    定高雄市殯葬管理自治條例，並於94年2月3日發布施行，依
    高雄市殯葬管理自治條例第30條授權，被告本應另訂公立殯
    葬設施管理使用辦法及收費標準表，取代原收費標準表，惟
    新頒布之高雄市殯葬管理自治條例公布至今已逾3年，被告
    仍未另訂公立殯葬設施管理使用辦法及收費標準表，為被告
    所不否認。2.又訴願決定書漠視收費標準表係依據高雄市靈
    骨塔自治條例第9條前段之授權所訂定，而仍辯稱該收費標
    準表性質上屬法規命令或自治規則，顯然違反行政程序法第
    4條及第8條之規定。再按高雄市靈骨塔自治條例第1條規定
    ，本自治條例依墳墓設置管理條例第29條規定制定之。自治
    條例既係依上級法規授權訂定，訴願決定卻以「殯葬管理本
    屬直轄市自治事項，不論有無中央法規授權，本市經得基於
    自治立法權自為立法規範，上揭自治條例自不因有無中央法
    規之授權，而影響其效力，原處分於法並無違誤」。依上開
    見解則自治條例既不受中央法規規範，且不因中央法規變動
    而受影響，又何必檢討修正，並於自治條例第1條訂明授權
    法規。故訴願決定上開見解顯然未就當事人有利及不利之情
    形，一律注意，違反行政程序法第9條規定。（三）本件黃
    取及黃許芽死亡時戶籍除戶記載為外縣市（屏東縣鹽埔鄉）
    ，及戶籍法僅規範人生存期間之戶籍異動，不適用死亡後埋
    葬及骨灰（骸）之遷移登記，此為雙方所不爭。本件爭執重
    點在於黃取及黃許芽骨灰（骸）於78年間遷葬（入）於被告
    管轄之深水山公墓，經被告核准登記有案，復於96年11月6
    日，再依法申請遷入存置被告管轄之旗津納骨塔，均經被告
    依相關殯葬法規登記有案。按人死亡後骨灰（骸）之遷移異
    動既不受戶籍法之規範，自應受殯葬法規之拘束。惟被告卻
    主張骨灰（骸）埋葬、存放遷移登記，僅供殯葬管理參考，
    不能作為骨灰（骸）遷移異動之依據。惟就骨灰（骸）埋葬
    、存放之收費，卻以不適用亡者之戶籍法為依據，其主張顯
    然自相矛盾，違反行政程序法第8條規定。反之若死亡時戶
    籍設於高雄市卻埋葬於他縣市，再遷移他縣市，後再遷移高
    雄市即可依設籍高雄市收費？且收費標準表備註欄係敘明「
    設籍本市者，依上開表列金額收費。非設籍本市者，加倍收
    費」。然所謂設籍本市者與非設籍本市者一詞並未明訂係指
    申請人或受葬著（亡者），規定不明確，違反行政程序法第
    5條規定。又被告雖逕解釋所謂設籍本市或非設籍本市係指
    「受葬人」而言，復又主張其立法意旨係指亡者，卻提不出
    文件證明，自不得推定其主張為真實。（四）按墳墓設置管
    理條例第16條第2項規定，申請埋（火）葬許可者，應檢附
    死亡證明文件2份，當地主管機關留存1份，並應以1份函送
    當地衛生主管機關備查。而所謂死亡證明文件依戶籍法第14
    條規定係指檢察機關、軍事檢察機關、醫療機構出具之相驗
    屍體證明書或法院為死亡宣告之判決等；惟殯葬管理法規並
    未訂明所謂死亡證明文件係指往生者死亡戶籍除戶戶籍謄本
    ，被告之主張顯然依法無據，應不足採。至被告主張人生存
    期間戶籍異動須依戶籍法規定辦理，墳墓設置管理條例第21
    條及殯葬管理條例第29條規定埋葬及納骨登記事項，僅作為
    殯葬管理之參考，不作為靈骨埋葬遷移納骨異動之依據，並
    主張死亡後靈骨埋葬遷移納骨異動，無須再辦理戶籍異動，
    惟對死亡後靈骨埋葬遷移納骨異動繳費標準，卻主張以死亡
    戶籍除戶戶籍謄本為依據，顯有本末倒置之嫌。（五）被告
    雖提出86年3月14日（86）高市殯所二字第0486號函及86年7
    月2日高市殯所二字第13 20號2則公告規定，謂收費均以亡
    者為準。惟本件因黃取及黃許芽係於上開解釋函發布前之78
    年即已遷入深水山公墓，應不受上開解釋函之拘束，否則即
    與法律不得溯及既往原則及不得逾越合法裁量等原則有違。
    （六）訴願決定主張以法釋義學理論推論所謂「設籍」係指
    「戶籍」，卻忽略「法律」在文字及邏輯系統外之其他面向
    ，特別是法律與社會間之互動關係。即本件爭執重點在於「
    亡者死亡時戶籍設籍外縣市，但於78年遷入本市公立公墓埋
    葬，復又自本市公立公墓遷入本市公立納骨塔」，被告仍以
    死亡時戶籍設籍外縣市，核定收費，忽略了於78年遷入高雄
    市公立公墓埋葬，復又自高雄市公立公墓，遷入高雄市公立
    納骨塔之事實，構成法律的成效所進行事前或事後的評估失
    真，損害人民權益，違反比例原則。為此聲明求為判決(1)
    訴願決定及原處分就靈(納)骨堂(塔)使用費按非設籍本市者
    計算使用費均撤銷。(2)被告應退還溢收使用費4萬2千元，
    並自96年11月20日起至退還日止，按年息百分之5加計利息
    一併退還。
四、被告則以：（一）依高雄市政府公報89年夏字第8期中高雄
    市政府函主旨：修正「高雄市公立殯儀館火葬場公墓靈（納
    ）骨堂（塔）收費標準表」，並自89年5月1日施行。按系爭
    收費標準表既經對外公告周知，且其非一般法律上所稱之法
    規，僅係行政收費規定，備查不是生效要件。又94年2月3日
    公布之高雄市殯葬管理自治條例授權高雄市政府民政局訂定
    高雄市公立殯葬設施管理辦法，目前仍在訂定中，現行之高
    雄市靈骨塔自治條例仍在適用並未廢止，引用並無不合。（
    二）使用墓地或納骨設施依殯葬管理條例第29條規定管理機
    關應設置登記簿永久保存，並登載下列事項‧‧‧，其目的
    係便於殯葬業務之管理，並非作為戶籍遷移之依據。按戶籍
    遷移、異動必須依據戶籍法辦理。故本件因黃取死亡時設籍
    高雄州屏東郡鹽埔庄，安葬於鹽埔公墓，因屏東郡鹽埔庄依
    現行行政劃分屬於屏東縣，自86年3月15日起收費標準分本
    市，外縣市以來，均以現行行政區域劃分為準，故屏東郡鹽
    埔庄（現為屏東縣鹽埔鄉）應屬外縣市，故其祖父母戶籍仍
    為屏東縣鹽埔鄉。（三）按上述收費規定所指「設籍本市者
    」「非設籍本市者」一詞，並未訂明係指申請人設籍或死亡
    者除戶設籍乙節，依殯葬管理條例第22條規定：申請埋葬、
    火化許可證者，應檢具死亡證明文件，暨高雄市靈骨塔自治
    條例第8條規定：使用殯儀館、火葬場、公墓、靈（納）骨
    堂（塔）之各項設施應填具申請書，檢附死亡診斷書或相驗
    證明文件及埋（火）葬許可證。其立法意旨係以亡者為使用
    主體，因此高雄市自86年3月15日公告規費調整迄今，包括
    殯儀館火葬場公墓靈（納）骨堂（塔）均以往生者戶籍地為
    準，作為核算規費之依據，一體適用，從未依申請人戶籍地
    來核算規費。（四）又被告為補充家族式納骨塔位申請、使
    用及收費相關事宜，於86年7月2日高市殯所二字第1320號公
    告本市各靈（納）骨堂（塔）家族式納骨塔位申請、使用及
    收費相關規定：該公告事項：‧‧‧三、自本（86）年3月1
    5日起以亡者戶籍為繳交規費之依據，戶籍地為本市者依標
    準收費，外縣市加倍收費。及被告86年3月14日高市殯所二
    字第1320號公告本市各納骨堂（塔）申請置放神主牌位有關
    收費規定：公告事項：「(一)神主牌位有亡者姓名者，以亡者
    戶籍地為繳交規費之依據，戶籍地為本市者依標準收費，外
    縣市加倍收費。(二)歷代祖先牌位申請置放，其祖先有設籍者
    ，以本市標準收費，否則以外縣市標準收費。(三)本項規費標
    準自86年3月15日起實施。」以上兩項補充規定均以亡者為
    主體、以亡者設籍為收費標準之依據。（五）另依高雄市靈
    骨塔自治條例第24條規定：「靈（納）骨堂（塔）內骨罈（
    灰）之提領應向管理機關或負責人申請，再寄存時須重新辦
    理並繳費。」同條例第29條規定：「公立公墓起掘之舊棺木
    污物應由墓主負責焚燬清理，其墓地由管理機關無償收回，
    ．．．。」以上均說明埋葬與納骨屬2個不同階段，埋葬起
    掘後，欲進放靈（納）骨堂（塔）必須重新辦理並繳費。因
    原告所檢附之亡者除戶謄本為屏東縣鹽埔鄉，依收費標準表
    規定以非設籍本市加倍收費並無不合。（六）現行殯葬管理
    條例第22條第3項後段「依法遷葬者不在此限」，其適用範
    圍為該條例第35條、36條規定。又由該條例第35條及第36條
    規定可知，「依法遷葬者不在此限」係指依法設置之墳墓，
    因情事變更由政府依法辦理公告遷葬者，在此期間內配合遷
    葬將發給補償費，逾期未遷葬者視同無主墳墓，即由遷葬單
    位予以起掘，遷移至納骨塔安置。惟本件原告之先人係屬自
    行遷葬，並非公告強制遷葬，依高雄市靈骨塔自治條例第24
    條規定，其骨灰寄存應按規定繳費。（七）高雄市自86年3
    月15日公告規費調整迄今，收費標準有分「設籍本市」與「
    非設籍本市」，包括殯儀館火葬場公墓靈（納）骨堂（塔）
    均以往生者戶籍地為準，作為核算規費之依據。本件黃取死
    亡時除戶謄本係設籍高雄州屏東郡鹽埔庄，依現行行政劃分
    屬於屏東縣。又人死亡後必須向戶籍所在地戶政單位辦理除
    戶登記，即為亡者永久之戶籍地，不能再辦理遷移，亦不會
    因埋葬於何地，其戶籍有所異動。（八）又埋葬與納骨係2
    個設施主體，埋葬起掘後，欲進放靈（納）骨堂（塔）必須
    重新辦理並繳費。高雄市目前納骨申請係以亡者除戶謄本之
    設籍為收費標準，分設籍本市與非設籍本市，因原告所檢附
    之亡者除戶謄本為屏東縣鹽埔鄉，依收費標準表規定以非設
    籍高雄市加倍收費並無不合等語，資為抗辯，並求為判決原
    告之訴駁回。
五、經查，前引第一段所載之事實，已經兩造分別具狀陳明，並
    有原告申請書、高雄市政府公墓、安樂堂使用費收據、除戶
    戶籍謄本等影本附本院卷及訴願卷可稽，洵堪認定。而原告
    提起本件訴訟無非以：（一）被告據以向原告收費之收費標
    準表係依據高雄市靈骨塔自治條例第9條所訂定，而高雄市
    靈骨塔自治條例係依據墳墓設置管理條例而訂定；墳墓設置
    管理條例已於91年7月17日廢止，則高雄市靈骨塔自治條例
    及收費標準表已失法源依據。在墳墓設置管理條例廢止後，
    另有殯葬管理條例公布施行，高雄市政府亦依殯葬管理條例
    於94年2月3日發布高雄市殯葬管理自治條例，高雄市政府依
    該自治條例第30條規定本應另訂定公立殯葬設施管理使用辦
    法及使用收費標準，惟迄今仍未制訂，則被告仍沿用已無法
    源依據之高雄市靈骨塔自治條例及收費標準表向原告收費，
    即屬無法律依據。（二）收費標準表中關於靈（納）骨堂（
    塔）之收費規定為設籍本市者，依表列金額收費，非設籍本
    市者，加倍收費。惟所謂設籍本市者與非設籍本市者，究係
    以受葬人或其家屬定義並不明確；且墳墓設置管理條例第16
    條第2項雖規定申請埋（火）葬者，應檢附死亡證明文件，
    然所謂死亡證明依戶籍法第14條規定係指檢察機關、軍事機
    關、醫療機構出具之相驗屍體證明書或法院為死亡宣告之判
    決等，殯葬管理法規並未規定死亡證明文件係指亡者之戶籍
    除戶謄本，被告謂收費標準所稱之設籍本市者係指受葬人死
    亡時之除戶戶籍而言，並未舉證以實其說，不足採取。（三
    ）原告先祖父母死亡時戶籍除戶記載雖為外縣市（即屏東縣
    鹽埔鄉），然戶籍法僅在規範人民生存期間之戶籍異動，不
    及於人民死亡後埋葬及骨灰（骸）之遷移登記。原告先祖父
    母之骨灰（骸）於78年間即遷入被告所管轄之深水山公墓，
    經被告核准登記有案，嗣因該墳墓年久失修，原告乃於96年
    間向被告申請起掘許可，將該2人靈骨起掘，再申請遷入被
    告管轄之旗津納骨塔。人民死亡後骨灰（骸）之遷移既不受
    戶籍法之規範，則上開收費標準表所稱之設籍本市與非設籍
    本市者，自不應以亡者死亡時之除戶戶籍為依據。又原告先
    祖父母之骨灰（骸）於78年間既已遷入被告所管理之深水山
    公墓，故即便被告曾作成86年3月14日（86）高市殯所二字
    第0486號函及86年7月2日高市殯所二字第1320號公告表示收
    費標準係以亡者之戶籍為準，該公告亦無溯及適用於原告先
    祖父母骨灰（骸）遷移之餘地。是原告再於96年間申請將2
    位先祖父母遷入旗津納骨塔，被告自應以設籍高雄市者之收
    費標準計算費用，然其卻忽略上開事實而以原告先祖父母死
    亡時之戶籍並非設籍於高雄市為由，加倍向原告收取費用，
    損害原告權益，違反比例原則等語，資為爭執。
六、經查：
（一）按「下列各款為直轄市自治事項：．．．三、關於社會服
      務事項如下：．．．(五)直轄市殯葬設施之設置及管理。」
      「直轄市、縣(市)、鄉(鎮、市)得就其自治事項或依法律
      及上級法規之授權，制定自治法規。自治法規經地方立法
      機關通過，並由各該行政機關公布者，稱自治條例；自治
      法規由地方行政機關訂定，並發布或下達者，稱自治規則
      。」「直轄市政府、縣(市)政府、鄉(鎮、市)公所就其自
      治事項，得依其法定職權或基於法律、自治條例之授權，
      訂定自治規則。」分別為地方制度法第18條第3款第5目、
      第25條及第27條第1項所規定。準此，直轄市殯葬設施之
      設置及管理既屬直轄市之自治事項，而所謂管理本即含有
      使用收益之意涵，故將直轄市設置之殯葬設施提供特定對
      象使用，並使使用對象支付一定之費用，自屬直轄市殯葬
      管理事項範疇，而為直轄市之自治事項。墳墓設置管理條
      例（91年7月17日廢止）第29條規定：「殯儀館、火葬場
      、靈(納)骨堂(塔)及其他喪葬設施之設置，須經直轄市、
      縣(市)主管機關核准；其管理規定，由直轄市、縣(市)主
      管機關定之。」及殯葬管理條例（91年7月17日公布，同
      年月19日施行）第3條規定：「（第1項）本條例所稱主管
      機關：在中央為內政部；在直轄市為直轄市政府；在縣(
      市)為縣(市)政府；在鄉(鎮、市)為鄉(鎮、市)公所。（
      第2項）主管機關之權責劃分如下：．．．二、直轄市、
      縣(市)主管機關：(一)直轄市、縣(市)公立殯葬設施之設置
      、經營及管理。．．．。(十)殯葬自治法規之擬(制)定。．
      ．．。」則是對直轄市就此等事項享有自治權為確認性之
      規範，而非謂殯葬設施之使用及收費等有關之管理事項非
      屬直轄市自治事項。故直轄市就此等自治事項，自得依上
      述地方制度法之規定訂定自治條例及自治規則。
（二）高雄市之殯葬設施管理既屬高雄市之自治權事項，則高雄
      市基於其自治權，自得就高雄市設置之殯葬設施之使用及
      收費事項於自治條例中加以規範。又依地方制度法第30條
      第1項之規定，自治條例僅係不得牴觸法律位階之墳墓設
      置管理條例或殯葬管理條例，非謂高雄市如無墳墓設置管
      理條例或殯葬管理條例之授權，即無權訂定有關殯葬設施
      管理之自治條例及規則甚明。高雄市靈骨塔自治條例第1
      條雖明定係本於墳墓設置管理條例第29條規定制定，惟性
      質上祇是表明係在不牴觸墳墓設置管理條例之意旨下制定
      該自治條例而已，不能謂高雄市靈骨塔自治條例非本於高
      雄市之自治權所制定。因此，高雄市靈骨塔自治條例即不
      因墳墓設置管理條例於91年7月17日廢止而當然失效。查
      ，高雄市政府依據高雄市靈骨塔自治條例第9條：「使用
      公立殯儀館、火葬場、公墓、靈（納）骨堂（塔）之各項
      設施，管理機關得收取使用費，其收費標準表由高雄市政
      府訂定之。．．．。」之規定制定收費標準表，其後並於
      89年4月18日修正公布收費標準表刊登於高雄市政府公報
      （89年夏字第8期），有該份公報附於本院卷（第77頁）
      可憑。是上開收費標準表乃基於高雄市靈骨塔自治條例之
      授權所訂定之自治規則，為執行高雄市殯葬設施收費之細
      節及技術性規範，實則收取使用費之依據仍為自治條例，
      並無違反法律保留原則。至於高雄市其後雖於94年2月3日
      發布高雄市殯葬管理自治條例，惟考其緣由，應係殯葬設
      施及管理事項雖屬高雄市自治事項，然因中央亦訂有墳墓
      設置管理條例，對於全國墳墓之設置及管理事項均有適用
      ，地方自治團體訂定之自治條例亦不得牴觸；嗣立法者考
      量墳墓設置管理條例係72年11月11日公布施行，不唯條文
      規定過於簡略，難以達成制定之效果，且僅以公墓及私人
      墳墓之設置及管理為規範對象，難以符合社會實際需要；
      因認除公墓設置應予管理之外，尚應包括殯儀館、火化場
      、納骨灰(骸)設施之設置管理，殯葬服務業及殯葬行為之
      管理；解決之道，本可以修正墳墓設置管理條例之方式為
      之，然考量新修正之法案精神、架構或條文內容，均已作
      巨幅變革，非現行墳墓設置管理條例所能涵蓋，因而採取
      新制定殯葬管理條例之方式，而於公布施行之同時，廢止
      現行墳墓設置管理條例。由是可知，殯葬管理條例實質上
      乃是墳墓設置管理條例之修正，祇是採取制定新法而廢止
      舊法之方式而已。因此，高雄市為因應殯葬管理條例之訂
      定，及該條例所授予地方政府更多殯葬管理之自治權限之
      精神，乃在不牴觸殯葬管理條例之規定下，制定高雄市殯
      葬管理自治條例，以求高雄市殯葬管理自治法規之完備週
      延，惟揆其本質，實乃對舊有之高雄市靈骨塔自治條例為
      修正，惟亦考慮該修正法規之架構或條文內容，均作大幅
      增修，故而採取制定新自治條例之方式甚明。比較前引高
      雄市靈骨塔自治條例第9條及高雄市殯葬管理自治條例第
      30條規定，二者對於使用公立殯葬設施者應對之收取費用
      ，並無二致，被告自有收取殯葬設施使用費之法律依據。
      故在高雄市尚未依高雄市殯葬管理自治條例第30條規定訂
      定收費標準以資銜接前，原有執行高雄市殯葬設施收費之
      細節及技術性規範之收費標準表，既未廢止，且未牴觸高
      雄市殯葬管理自治條例，即不因之失效，仍得繼續適用，
      應屬當然。此種因法律或自治條例之制定或修正致相關法
      規未及一併制定或修正之適用問題，地方制度法第87條：
      「本法公布施行後，其相關法規未制（訂）定，修正前，
      現行法規不牴觸本法規定部分，仍繼續適用。」之規定，
      亦同此理。是高雄市主管機關未配合相關法制變動而適時
      修正收費標準之名稱或其內容，固應檢討改進，惟不因此
      影響被告收取系爭費用之適法性。原告主張收費標準表係
      依據高雄市靈骨塔自治條例第9條所訂定，而高雄市靈骨
      塔自治條例係依據墳墓設置管理條例而訂定。墳墓設置管
      理條例已於91年7月17日廢止，則高雄市靈骨塔自治條例
      及收費標準表已失法源依據。在墳墓設置管理條例廢止後
      ，另有殯葬管理條例公布施行，高雄市亦依殯葬管理條例
      於94年2月3日發布高雄市殯葬管理自治條例，依該自治條
      例第30條規定本應另訂定公立殯葬設施管理使用辦法及使
      用收費標準，惟迄今仍未制訂，則被告仍沿用已無法源依
      據之高雄市靈骨塔自治條例及收費標準表向原告收費，即
      屬無法律依據云云，並不可採。
（三）次按收費標準表規定，靈（納）骨堂（塔）2樓1位次收費
      2萬1千元，非設籍高雄市者加倍收費。又被告86年3月14
      日高市殯所二字第1320號公告高雄市各納骨堂（塔）申請
      置放神主牌位有關收費規定：「公告事項：「(一)神主牌位
      有亡者姓名者，以亡者戶籍地為繳交規費之依據，戶籍地
      為本市者依標準收費，外縣市加倍收費。(二)歷代祖先牌位
      申請置放，其祖先有設籍者，以本市標準收費，否則以外
      縣市標準收費。(三)本項規費標準自86年3月15日起實施。
      」及86年7月2日高市殯所二字第1320號公告高雄市各靈（
      納）骨堂（塔）家族式納骨塔位申請、使用及收費相關規
      定：「公告事項：‧‧‧三、自本（86）年3月15日起以
      亡者戶籍為繳交規費之依據，戶籍地為本市者依標準收費
      ，外縣市加倍收費。．．．。」查上開收費標準表乃執行
      高雄市殯葬設施收費之細節及技術性規範，而被告上開2
      則公告內容亦係對於收費標準表之規定為補充性之解釋。
      按殯葬設施之設置及管理屬於直轄市、縣（市）、鄉（鎮
      、市）等自治團體之自治事項，此觀地方制度法第18條第
      3款第5目、第19條第3款第5目及第20條第3款第3目規定自
      明。又「中華民國國民，設籍在直轄市、縣（市）、鄉（
      鎮、市）地方自治區域內者，為直轄市民、縣（市）、鄉
      （鎮、市）居民。」復為同法第15條所規定。準此可知，
      各地方自治團體辦理之殯葬設施事項，乃其對於設籍居民
      往生受葬時所為殯葬處理之社會服務，因此，上述收費標
      準表及公告之規定，以亡者死亡時是否設籍高雄市區域內
      為不同之收費標準，核與高雄市靈骨塔自治條例或高雄市
      殯葬管理自治條例之意旨均無牴觸，自得適用，且於收費
      標準發布施行後即生效力，並無違反法律明確性及法律不
      溯及既往原則。原告主張收費標準就所謂設籍本市者與非
      設籍本市者，究係以受葬人或其家屬定義並不明確，違反
      明確性原則，且戶籍法僅在規範人民生存期間之戶籍異動
      ，不及於人民死亡後埋葬及骨灰（骸）之遷移登記，因此
      收費標準不應以受葬人死亡時之除戶戶籍作為是否設籍高
      雄市之依據云云，亦非可取。
（四）查，原告之先祖父黃取逝世於日治時期昭和8年，死亡時
      設籍地為高雄州屏東郡鹽埔庄（即現在之屏東縣鹽埔鄉）
      ，並安葬於當地鹽埔庄公墓；原告之先祖母黃許芽逝世於
      47年2月2日，死亡時設籍於屏東縣鹽埔鄉，並安葬於當地
      鹽埔鄉公墓，為原告所不爭，並有戶籍謄本2份附訴願卷
      可稽。嗣原告遷居高雄市，於78年將其先祖父母靈骨遷葬
      於被告所管理之深水山公墓，後因該等墳墓年久損壞，原
      告乃於96年向被告申請起掘許可後，將該2人靈骨起掘，
      並申請置放於被告所管理之旗津納骨塔2樓，此亦有申請
      書附訴願卷可憑。是原告先祖父母黃取、黃許芽死亡時之
      戶籍既均為屏東縣鹽埔鄉而非高雄市轄區，則被告依前引
      收費標準表規定，以受葬者為非設籍高雄市之標準收取使
      用規費每位次4萬2千元，2位次合計8萬4千元，揆諸前揭
      規定，並無不合。原告主張其祖父母之骨灰（骸）於78年
      間既已遷入被告所管理之深水山公墓，經登記有案，即屬
      設籍高雄市；被告86年3月14日（86）高市殯所二字第048
      6號函及86年7月2日高市殯所二字第1320號公告表示收費
      標準係以亡者之戶籍為準，無溯及適用於原告先祖父母骨
      灰（骸）遷移之餘地。是原告再於96年間申請將2位先祖
      父母遷入旗津納骨塔，被告自應以設籍高雄市者之收費標
      準計算費用，然被告卻忽略上開事實而以原告先祖父母死
      亡時之戶籍並非設籍於高雄市為由，加倍向原告收取費用
      ，損害原告權益，違反比例原則云云，亦無可取。
七、綜上所述，原告之主張並不可採。被告依收費標準表規定，
    以本件受葬者為非設籍高雄市之標準向原告收取使用規費每
    位次4萬2千元，2位次合計8萬4千元，並無違誤，訴願決定
    予以維持，亦無不合。原告起訴意旨求為撤銷，並請求被告
    應退還溢收使用費4萬2千元，並自96年11月20日起至退還日
    止，按年息百分之5之利息，為無理由，應予駁回。並不經
    言詞辯論為之。又本件事證已臻明確，兩造其餘主張核與判
    決之結果無影響，爰不逐一論述，併此敘明。
八、據上論結，本件原告之訴為無理由，依行政訴訟法第233條
    第1項、第236條、第98條第1項前段，判決如主文。
中    華    民    國    97    年    11    月    17    日
             高雄高等行政法院第二庭
                             法  官  簡  慧  娟
以上正本係照原本作成。
如不服本判決，應於送達後20日內，向本院提出上訴狀並表明上
訴理由，如於本判決宣示後送達前提起上訴者，應於判決送達後
20日內補提上訴理由書（須按他造當事人人數附繕本）。
中    華    民    國    97    年    11    月    17    日
                             書記官  涂  瓔  純
附註：
行政訴訟法第235條（第1項、第2項）：
對於適用簡易程序之裁判提起上訴或抗告，須經最高行政法院之
許可。
前項許可，以訴訟事件所涉及之法律見解具有原則性者為限。


司法院資訊處製作；財團法人民間司法改革基金會備份。
